【裁判字號】    98,台上,1134
【裁判日期】    980625
【裁判案由】    拆屋還地
【裁判全文】
最高法院民事判決            九十八年度台上字第一一三四號
上  訴  人  甲○○
            乙○○
            丙○○
            庚○○（即邱垂進之承受訴訟人）
            辛○○（即邱垂進之承受訴訟人）
            丁○○
            戊○○
            己○○
共      同
訴訟代理人  陳國雄律師
被 上訴 人  壬○○
            邱詩欽祭祀公業
上 列一 人
法定代理人  癸○○  住同上
共      同
訴訟代理人  張麗玉律師
上列當事人間請求拆屋還地事件，上訴人對於中華民國九十七年
十二月三十日台灣高等法院第二審判決（九十七年度重上字第四
五五號），提起上訴，本院判決如下：
    主  文
上訴駁回。
第三審訴訟費用由上訴人負擔。
    理  由
本件被上訴人主張：坐落桃園縣八德市○○段第一○八七地號土
地（下稱系爭土地）為被上訴人壬○○及邱詩欽祭祀公業所有，
所有權應有部分各二分之一，而現存於系爭土地上門牌號碼桃園
縣八德市興仁里十鄰庄頭十三號未辦理保存登記之建物房屋（下
稱系爭房屋），屬上訴人甲○○、乙○○、丙○○、丁○○、戊
○○、己○○及上訴人庚○○、辛○○之被繼承人邱垂進暨第一
審共同被告邱垂源、邱垂德、邱忠雄、林俊旭、潘爾超、邱進賢
所有。惟上訴人及第一審共同被告邱垂源依法並無占有之權源，
為無權占有。伊為保所有權之完滿行使，請求上訴人及第一審共
同被告邱垂源、邱垂德、邱忠雄、林俊旭、潘爾超、邱進賢拆屋
還地。且上訴人獲有不當得利及不法侵害伊所有土地權利，應以
上開土地申報地價年息百分之八為標準據為計算請求上訴人給付
損害金等情，爰依民法第一百七十九條，及民法第一百八十四條
第一項前段規定，求為命：上訴人甲○○應將系爭房屋如第一審
判決附圖（下稱附圖）所示編號 D、D1、D2、D3、D4（面積合計
二百五十一平方公尺）部分拆除，並將土地返還伊；並給付伊新
台幣（下同）三十五萬零五百十六元，及自起訴狀繕本送達之翌
日起至返還前項所示土地止，按月給付伊新台幣五千八百四十二
元。上訴人己○○將系爭房屋，如附圖所示 B、B1（面積合計二
百二十七平方公尺）部分未拆除，並將土地返還伊；並給付伊二
十三萬七千七百五十一元，及自起訴狀繕本送達之日至返還前項
所示土地止，按月給付伊三千六百六十二元。上訴人丙○○將系
爭房屋如附圖所示編號 E、E1、E2（面積合計一百六十八平方公
尺）部分拆除，並將土地返還伊；並給付伊二十三萬四千六百零
九元，及自起訴狀繕本送達之翌日起至返還前項所示土地止，按
月給付伊三千九百十元。上訴人庚○○、辛○○將系爭房屋如附
圖所示編號 F、F1（面積合計一百十三平方公尺）部分拆除，並
將土地返還伊；並給付伊十五萬七千八百零二元，及自起訴狀繕
本送達之翌日起至返還前項所示土地止，按月給付伊二千六百三
十元。上訴人丁○○將系爭房屋如附圖所示編號 G、G1（面積合
計一百二十六平方公尺）部分拆除，並將土地返還伊；並給付伊
十七萬五千九百五十六元，及自起訴狀繕本送達之翌日起至返還
前項所示土地止，按月給付伊二千九百三十三元。上訴人戊○○
將系爭房屋如附圖所示編號 H、H1（面積合計八十五平方公尺）
部分拆除，並將土地返還伊；並給付伊十一萬八千七百零一元，
及自起訴狀繕本送達之翌日起至返還前項所示土地止，按月給付
伊一千九百七十八元。上訴人乙○○將系爭房屋如附圖所示編號
I、I1、I2、I3 （面積合計一百零五平方公尺）部分拆除，並將
土地返還伊；並給付伊十四萬六千六百三十元，及自起訴狀繕本
送達之翌日起至返還前項所示土地止，按月給付伊二千四百四十
四元之判決（第一審判決：上訴人己○○將系爭房屋，如附圖所
示編號 B、B1（面積共計二百二十七平方公尺）部分拆除，並將
土地返還被上訴人，暨給付被上訴人二十三萬七千七百五十一元
，及自九十六年二月三日起至返還前項所示土地止，按月給付三
千九百六十二元。上訴人甲○○將系爭房屋，如附圖所示編號 D
、D1、D2、D3、D4（面積共計二百五十一平方公尺）部分拆除，
並將土地返還被上訴人，暨給付被上訴人二十六萬二千八百八十
七元，及自九十五年九月九日起至返還前項所示土地止，按月給
付被上訴人四千三百八十一元。上訴人丙○○將系爭房屋，如附
圖所示編號 E、E1、E2（面積共計一百六十八平方公尺）部分拆
除，並將土地返還被上訴人，暨給付被上訴人十七萬五千九百五
十六元，及自九十五年九月十二日起至返還前項所示土地止，按
月給付被上訴人二千九百三十三元。上訴人庚○○、辛○○將系
爭房屋，如附圖所示編號 F、F1（面積共計一百十三平方公尺）
部分拆除，並將土地返還，暨給付被上訴人十一萬八千三百五十
二元，及自九十五年九月九日起至返還前項所示土地止，按月給
付被上訴人一千九百七十三元。上訴人丁○○將系爭房屋，如附
圖所示編號 G、G1（面積合計一百二十六平方公尺）部分拆除，
並將土地返還被上訴人，暨給付被上訴人十三萬一千九百六十七
元，及自九十五年九月九日起至返還前項所示土地止，按月給付
被上訴人二千一百九十九元。上訴人戊○○將系爭房屋，如附圖
所示編號 H、H1（面積共計八十五平方公尺）部分拆除，並將土
地返還被上訴人，暨給付被上訴人八萬九千零二十六元，及自九
十五年九月九日起至返還前項所示土地止，按月給付被上訴人一
千四百八十四元。上訴人乙○○將系爭房屋如附圖所示編號 I、
I1、I2、I3（面積共計一百零五平方公尺）部分拆除，並將土地
返還被上訴人，暨給付被上訴人十萬九千九百七十三元，及自九
十五年九月九日起至返還前項所示土地止，按月給付被上訴人一
千八百三十三元。而第一審共同被告邱垂源、邱垂德、邱忠雄、
林俊旭、潘爾超、邱進賢就其敗訴部分之訴，未據聲明不服。原
審駁回上訴人上訴，而潘淑英就其敗訴並未聲明不服）。
上訴人甲○○、乙○○、丙○○、丁○○、戊○○、庚○○、辛
○○則以：伊與其他第一審共同被告及訴外人邱永全、上訴人己
○○所共有系爭房屋，係日據時期答辯人先祖父邱茂盛時，即已
興建存在，因五十四年以後原地改建為磚造瓦房迄今仍由各房派
下員繼續居住使用中。三十八年八月二十二日由邱茂盛之四子邱
阿秋即邱垂德、邱忠雄之父親，次子邱古即乙○○、丙○○，邱
垂進、丁○○、戊○○之父親與長子邱才興即訴外人邱永全、己
○○之父親，出名與地主約定就系爭土地設定地上權登記共計三
百三十五坪。伊所居住之系爭房屋為ㄇ字型連棟式共同建築物，
原為先祖父邱茂盛所興建，三十八年間由其子邱阿秋、邱古、邱
才興出名，就系爭土地為地上權登記，係代表邱茂盛全體繼承人
就系爭房屋與土地為共同使用之地上權，故雖甲○○之父親邱天
龍（邱茂盛之三子），未登記有地上權名義，惟其所使用之三合
院房屋，亦應包含在前述登記地上權之內無疑。伊使用系爭土地
係有代價使用，系爭土地之田賦代金及地價稅，一向由伊分攤繳
納。退步言之，伊使用系爭土地自始係以在他人土地上有建築物
為目的而使用之意思，且迄今已占有二十年以上，已符合民法第
八百三十三條準用同法第七百六十九條，時效取得地上權之規定
。伊係基於在被上訴人之土地上有建築物為目的之意思，使用系
爭土地建築房屋，且於三十八年間已登記地上權。且伊亦再於九
十五年八月四日及二十九日，向八德地政事務所提出申請為時效
取得地上權之登記，而歷年來伊皆以代繳田賦代金及地價稅為使
用系爭土地之對價，故伊之使用系爭土地並非無權占用可明。伊
既已於本件起訴之前即九十五年八月四日向八德地政事務所提出
聲請登記地上權，自屬有權使用系爭土地等語，資為抗辯。
原審審理結果，以：系爭土地上有門牌號碼為桃園縣八德市興仁
里十鄰庄頭十三號未辦理所有權第一次登記之建物，該建物為上
訴人己○○、甲○○、丙○○、丁○○，及已歿之邱垂進、潘爾
聰與第一審共同被告邱垂德、邱忠雄、邱進賢所有，並由渠等所
占有使用、有事實上處分權，並經法院現場履勘，有桃園縣八德
地政事務所至現場勘測，有勘驗測量筆錄、土地複丈成果圖在卷
可稽，可認為真實。經查，系爭土地於三十八年八月二十二日收
件登記，關於地上權設定邱阿秋、邱古、邱才興之部分並無收件
字號、登記員之蓋章，經當庭勘驗原本無誤，亦無填載發給權利
證明書之字號。觀之系爭土地所有權部之記載，則有收件字號、
所有權狀字號、登記員蓋章，有系爭土地登記簿影本在卷可稽。
並依證人即八德地政事務所登記課課長彭佳雯證稱：系爭土地之
登記謄本上並沒有登記人員的蓋章，故三筆地上權設定並沒有登
記完畢，若已完成登記，均會有登記人員於備註欄上蓋章。當時
應該是不符法規不能辦理登記，但為何會於原始登記簿謄本上顯
示出來，因年代久遠，伊不是當時承辦人員故無法回答。足認系
爭土地於三十八年間並未完成地上權設定登記。上訴人甲○○等
辯稱渠等之父親邱阿秋、邱古及邱才興已取得地上權，渠等非無
權占有等語，為不可採。故上訴人辯稱渠等係以派下員身分對祭
祀公業之土地行使公同共有人之權利等語，為不可採。次查，按
因時效取得地上權登記請求權者，不過有此請求權而已，在未依
法登記為地上權人以前，仍不得據以對抗土地所有人而認其並非
無權占有。占有人因時效而取得地上權登記請求權者，以已具備
時效取得地上權之要件，向該管地政機關請求為地上權登記，如
經地政機關受理，則受訴法院即應就占有人是否具備時效取得地
上權之要件，為實體上裁判（最高法院六十九年度第五次、八十
年度第二次民事庭會議決議參照）。前開決議要旨在說明受訴法
院就占有人如在土地所有權人訴請拆屋還地之前，已主張具備時
效取得之要件，得請求登記為地上權人者，法院即應就占有人是
否具備時效取得地上權之要件，實體上裁判（最高法院八十七年
台上字第三○八一號裁判要旨參照）。被上訴人於九十五年八月
二十九日起訴請求拆屋還地，上訴人甲○○、乙○○、丁○○、
丙○○、戊○○及已歿之邱垂進則於九十五年十月二十五日提出
登記書請求登記為地上權人，有桃園縣八德地政事務所檢送申辦
時效取得地上權登記案相關資料在卷可稽。則上訴人甲○○、乙
○○、丁○○、丙○○、戊○○及已歿之邱垂進係於本件起訴後
請求登記地上權。上訴人甲○○等係於本件拆屋還地訴訟繫屬中
請求登記為地上權人，受訴法院本即無須就是否具備時效取得地
上權之要件為實體上裁判。從而，上訴人辯稱於系爭土地占有系
爭建物係基於合法正當權源，非無權占有云云，為不可採。被上
訴人基於所有權人地位，請求上訴人甲○○等拆屋還地，為有理
由。末查，上訴人甲○○、乙○○、丙○○、丁○○、戊○○及
庚○○、辛○○與第一審共同被告己○○、邱垂德、邱忠雄等陳
稱渠等所共有系爭房屋，係日據時期先祖父邱茂盛時，即已興建
存在，或於五十四年以後原地改建為磚造瓦房迄今仍由各房派下
員繼續居住使用中，並提出照片數幀附卷可憑。是以上訴人占有
使用系爭土地，受有相當於租金之利益，被上訴人依不當得利法
律關係請求上訴人返還自起訴前五年，及自起訴狀繕本送達翌日
起至返還系爭土地之日止，相當租金之利益，為有理由。系爭土
地目前地目為建，周邊臨桃園縣八德市○○路（為四線道馬路）
、興仁路、中興街及興豐街道路，附近有八德市公所、八德市民
代表會、八德市農會、市立圖書館、八德國中及八德國小等機關
及前開街道商店林立，而系爭土地遭占有使用作為房屋、儲藏室
、雨遮、水塔、廁所、檳榔攤等使用。經審酌最近一、二十年來
桃園縣八德市市區中心、人口聚集及商店設立及發展，已由系爭
土地附近即八德市公所附近，往北即往桃園市方向發展聚集之趨
勢，系爭土地並非緊鄰路邊商區，且現已非八德市精華地區等情
，認為系爭土地前開部分使用，上訴人受有相當於租金之利益，
致被上訴人受有損害之金額，應以系爭土地申報地價年息百分之
六為適當。則依此標準計算，被上訴人依不當得利法律關係，得
請求上訴人甲○○等應給付相當於不當得利之租金，分別為：1.
上訴人己○○部分：被上訴人請求起訴前五年共二十三萬七千七
百五十一元（計算式：227×3491.2×6%×5＝237751），及自準
備書狀繕本送達之翌日即九十六年二月三日起至返還如附圖所示
編號B、B1 土地日止，按月給付被上訴人三千九百六十二元（計
算式：227×3491.2×6%÷12＝3962 ），為有理由。2.上訴人甲
○○部分：被上訴人請求起訴前五年共二十六萬二千八百八十七
元（計算式：251×3491.2×6%×5＝262887），及自起訴狀繕本
送達之翌日即九十五年九月九日起至返還如附圖所示編號 D、D1
、D2、D3、D4土地日止，按月給付被上訴人四千三百八十一元（
計算式：251×3491.2×6%÷12＝4381 ），為有理由。3.上訴人
丙○○部分：被上訴人請求起訴前五年共十七萬五千九百五十六
元（計算式：168×3491.2×6%×5＝175956），及自起訴狀繕本
送達之翌日即九十五年九月十二日起至返還如附圖所示編號 E、
E1、E2土地日止，按月給付被上訴人二千九百三十三元（計算式
：168×3491.2×6%÷12＝2933 ），為有理由。4.上訴人庚○○
、辛○○部分：被上訴人請求起訴前五年共十一萬八千三百五十
二元（計算式：113×3491.2×6%×5＝118352），及自起訴狀繕
本送達之翌日即九十五年九月九日起至返還如附圖所示編號 F、
F1土地日止，按月給付被上訴人一千九百七十三元（計算式：11
3×3491.2×6%÷12＝1973 ），為有理由。5.上訴人丁○○部分
：被上訴人請求起訴前五年共十三萬一千九百六十七元（計算式
：126×3491.2×6%×5＝131967），及自起訴狀繕本送達之翌日
即九十五年九月九日起至返還如附圖所示編號 G、G1土地日止，
按月給付被上訴人二千一百九十九元（計算式： 126×3491.2×
6%÷12＝2199），為有理由。6.上訴人戊○○部分：被上訴人請
求起訴前五年共八萬九千零二十六元（計算式：85×3491.2×6
%×5＝89026 ），及自起訴狀繕本送達之翌日即九十五年九月九
日起至返還如附圖所示編號H、H1 土地日止，按月給付被上訴人
損害金一千四百八十四元（計算式：85×3491.2×6%÷12＝1484
），為有理由。7.上訴人乙○○部分：被上訴人請求起訴前五年
共十萬九千九百七十三元（計算式：105×3491.2×6%×5＝1099
73），及自起訴狀繕本送達之翌日即九十五年九月九日起至返還
如附圖所示編號I、I1、I2、I3 土地日止，按月給付被上訴人一
千八百三十三元（計算式：105×3491.2×6%÷12＝1833 ），為
有理由。綜上所述，上訴人占有使用系爭土地無合法正當權源，
被上訴人本於系爭土地之所有權人地位，請求上訴人甲○○等拆
屋還地並返還不當得利，為有理由，應予准許，並說明其餘攻擊
防禦方法不予審酌之理由，爰將第一審所為上訴人敗訴之判決予
以維持，駁回上訴人之上訴，經核於法並無違誤。末查，上訴人
甲○○、乙○○、丙○○、丁○○、戊○○及上訴人庚○○，辛
○○之被繼承人邱垂進，於台灣桃園地方法院（下稱桃園地院）
以提起另案確認時效取得地上權存在訴訟為由，聲請裁定停止本
件訴訟程序，經桃園地院於九十七年一月九日以九十五年度重訴
字第二六七號、台灣高等法院九十七年度抗字第二九二號裁定駁
回確定，上訴人自不得以同一理由再聲請裁定停止本件訴訟程序
，併予敘明。上訴論旨，就原審取捨證據、認定事實之職權行使
，指摘原判決違背法令，求予廢棄，非有理由。
據上論結，本件上訴為無理由。依民事訴訟法第四百八十一條、
第四百四十九條第一項、第七十八條，判決如主文。
中    華    民    國  九十八  年    六    月  二十五  日
                      最高法院民事第四庭
                          審判長法官  劉  延  村
                                法官  許  澍  林
                                法官  黃  秀  得
                                法官  許  正  順
                                法官  魏  大  喨
      本件正本證明與原本無異
                                      書  記  官
中    華    民    國  九十八  年    七    月    七    日
                                                     m


司法院資訊處製作；財團法人民間司法改革基金會備份。
